【裁判字號】    98,簡,443
【裁判日期】    981116
【裁判案由】    綜合所得稅
【裁判全文】
臺北高等行政法院判決
                                       98年度簡字第443號
原      告  甲○○
被      告  財政部臺北市國稅局
代  表  人  乙○○（局長）住同上
上列當事人間綜合所得稅事件，原告不服財政部中華民國98年6
月23日台財訴字第09800268350 號（案號：第00000000號）訴願
決定，提起行政訴訟，本院判決如下：
    主  文
原告之訴駁回。
訴訟費用由原告負擔。
    事實及理由
一、程序事項：
    本案原告爭訟之補稅金額為新臺幣（下同）293 元（對應爭
    訟稅額為15,600元），未超過20萬元。而司法院曾於民國（
    下同）92年9 月17日以（92）院台廳行一字第23681 號令，
    依行政訴訟法第229 條第2 項之規定，將行政訴訟法第229
    條第1 項之簡易案件金額（價額）自3 萬元，提高為20萬元
    。故本案應認合於行政訴訟法第229 條第1 項第1 款「關於
    稅捐課徵事件涉訟，所核課之稅額在新臺幣20萬元以下（原
    為3 萬元，現提高為20萬元）而涉者」之規定，應依簡易訴
    訟程序進行之，本院並依同法第233 條第1 項規定，不經言
    詞辯論，逕行裁判。
二、事實概要：
    原告辦理95年度綜合所得稅結算申報，列報臺北市市○○道
    ○ 段168 號4 樓懷生國民住宅（下稱系爭房屋）房屋租金支
    出扣除額120,000 元，經被告以系爭房屋租金支出係由訴外
    人即原告之姪金家瑋承租並支出，並非原告，且原告本年度
    既未列報扶養金家瑋，渠等又非直系親屬關係，核與所得稅
    法第17條第1 項第2 款第2 目之6 規定不符，乃否准認列，
    核定綜合所得總額1,596,267 元，綜合所得淨額985,115 元
    ，補徵稅額293 元。原告不服，申請復查，經被告98年3 月
    10日財北國稅法二字第0980214486號復查決定書駁回；原告
    仍不服，向財政部提起訴願，遭決定駁回後，遂向本院提起
    本件行政訴訟。
三、本件原告主張：
  (一)原告依被告所屬大安分局94年2 月24日第0000000000號核定
    通知書，應當時承辦人員要求補提房屋租賃及匯款自動轉繳
    證明並獲得認可，得於該年度將房租支出列為扣除額，於94
    年5 月15日繳納92年度綜合所得稅3,991 元，有收據附卷可
    稽，該收據係公務員職務上製作之文書，性質上為公文書，
    對原告產生信賴利益，應值保護，故原告因循前例均將房租
    支出列為扣除額於每年申報。惟被告嗣後發現原核定錯誤，
    尚不得轉嫁由不可歸責之原告負擔；況被告推翻原核定之效
    力，自應及早通知原告，則原告即可以本人名義承租房屋，
    亦可免此訴訟產生損失。另就納稅義務之公平性而言，系爭
    房屋之租金支出並無其他納稅義務人列報，因此就「信賴保
    護」與「公益（納稅義務之公平性）」是否應補償當事人因
    信賴之損失？若否，則90及91年度補稅已罹於時效，亦應加
    計利息退還原告。
  (二)本院96年度簡字第849 號（原告90、91、92、93及94年度綜
    合所得稅）案件審理時，曾審問原告之姪金家瑋有無轉租他
    人使用，金家瑋說明無轉租他人；惟金家瑋不諳法律，誤會
    審判長意思，導致審判長對於原告所提證據不予採用，並認
    定匯款係私人借貸而非支付租金，未慮及金家瑋所得與房租
    支出及生活開銷是否相當，即駁回原告之訴。按金家瑋成年
    前均由原告撫養申報，88年間原告為照顧家中老少，考量結
    婚後需遷出共同生活戶，方以金家瑋名義向臺北市政府都市
    發展局承租系爭房屋，三代共5 人舉家遷入共同生活，家人
    生活費用開銷由原告支應，然原告為激勵金家瑋自立，要求
    其分擔部分房租並口頭約定原告向其分租，承租國宅房租繳
    納由原告自合作金庫帳戶轉帳至金家瑋台北銀行古亭分行自
    動轉繳臺北市政府，銀行存摺影本內容之金額進出，除承租
    費轉入、轉出及存摺利息存入，並無其他金額存提，另為留
    存支付租金紀錄，每次均以匯款方式存入租金，額外負擔跨
    行轉帳手續費17元。原告申報綜合所得稅均以該筆房租支出
    申報扣抵，嗣因被告要求原告提出房屋租賃書面證明，故而
    原告始與金家瑋補簽房屋租賃契約書，以為證明等情。並聲
    明求為判決撤銷訴願決定及原處分關於95年度綜合所得稅結
    算申報房屋支出扣除額120,000 元不得列報部分，並應退稅
    額15,600元。
四、被告則以：
  (一)按行為時所得稅法第17條第1 項第2 款第2 目之6 規定：「
    房屋租金支出：納稅義務人及其配偶與受扶養直系親屬在中
    華民國境內租屋供自住且非供營業或執行業務使用者，其所
    支付之租金，每一申報戶每年扣除數額以12萬元為限。……
    」同法施行細則第24條之6 第2 款規定：「依本法第17條第
    1 項第2 款第2 目第6 小目規定，申報房屋租金支出扣除額
    者，應檢附左列證明文件……二、租屋自住之證明文件：納
    稅義務人本人、配偶或受扶養直系親屬，於課稅年度在該地
    址辦竣戶籍登記之證明，或納稅義務人載明承租之房屋於課
    稅年度內係供自住且非供營業或執行業務使用之切結書。」
  (二)查我國綜合所得稅採申報制，由納稅義務人就其上一年度內
    構成綜合所得總額之項目及數額，以及有關減免、扣除之事
    實，並應依其全年應納稅額減除尚未抵繳之扣繳稅額及可扣
    抵稅額，計算其應納之結算稅額，於申報前自行繳納，且納
    稅義務人申報後，稅捐稽徵機關得本於職權就納稅義務人申
    報內容審查是否符合稅法相關規定；又所得稅法施行細則第
    24條之6 規定，係說明納稅義務人房屋租金支出若符合所得
    稅法第17條第1 項第2 款第2 目之6 規定時，申報時應檢附
    之文件，以便履行其納稅之義務。即稅捐稽徵機關得本於職
    權就納稅義務人申報房屋租金支出是否符合所得稅法第17條
    第1 項第2 款第2 目之6 規定予以審查，縱使納稅義務人檢
    附上述規定之文件，惟其申報房屋租金支出未符合所得稅法
    第17條第1 項第2 款第2 目之6 之規定，稅捐稽徵機關仍得
    否准其申報減除。
  (三)本件原告95年度列報臺北市市○○道○ 段168 號4 樓懷生國
    民住宅房屋租金支出之扣除額120,000 元，因上開房屋之承
    租人係原告之姪金家瑋，並非原告，雖原告提示與其姪金家
    瑋簽訂之房屋租賃契約、銀行存摺等資料供核，惟依原告90
    、91、92、93及94年度綜合所得稅事件，就系爭租金支出訴
    經本院96年度簡字第849 號審理時到庭陳稱：其向金家瑋承
    租系爭房屋每月租金1 萬元，租賃期間係自88年10月間起承
    租迄今，每兩年換約乙次等語，業據原告之姪金家瑋到庭證
    述，承租系爭懷生國民住宅後並無轉租之事，原告所提原告
    之姪金家瑋租賃合約係金家瑋於95年、96年間簽署等情，足
    證原告與金家瑋就系爭房屋並無租賃之事，原告稱其有向金
    家瑋承租系爭房屋居住使用之事云云，要無可取。而原告匯
    款至金家瑋帳戶乙事縱屬實情，惟金錢往來原因甚多，非僅
    支付租金一途，是銀行帳戶金錢往來紀錄固可證明原告有匯
    款予金家瑋之事，然尚不足以證明該金錢交付所由生之原因
    事實關係。綜上，本件原告並無承租系爭房屋之事，已如前
    述，則其縱有居住之事實，亦與行為時所得稅法第17條第1
    項第2 款第2 目之6 要件不符，從而，被告以原告與其姪金
    家瑋2 人既無租賃之事實，否准認列系爭房屋租金支出扣除
    額120,000 元，並無不合。
  (四)至原告所訴90及91年度補徵所得稅款已逾5 年時效乙節，查
    原告90及91年度綜合所得稅自91年5 月31日及92年5 月28日
    申報起算至被告96年4 月6 日補徵之日止，尚未逾稅捐稽徵
    法第21條第1 項第1 款核課期間5 年之規定，所稱90及91年
    度已超過5 年核課期間云云，核不足採。又前開案件業經本
    院96年度簡字第849 號判決駁回，並經最高行政法院以97年
    度裁字第3273號裁定駁回其上訴確定在案，可資參照等語，
    資為抗辯。並聲明求為判決駁回原告之訴。
五、本院按：
  (一)本案爭點之確定及其舉證責任之客觀配置：
    1.針對原告95年度綜合所得稅額之計算，原告列報之租金支
      出稅基減項金額中，有120,000 元遭被告予以剔除，剔除
      之理由則係上開租金為原告之姪金家瑋所支出，而非原告
      所支出者，且因金家瑋非原告所扶養，與原告不屬單一綜
      合所得稅報繳單位，故該等費用支出非原告所支出，不得
      列報為當年度計算所得稅基之減項。
    2.若原告認上開租金費用實際確由其支付，應對該支付租金
      事實負擔舉證責任。
  (二)原告在本案中指摘原處分違法之理由則分別是：
    1.其針對已往年度之稅額，有遵照被告所屬公務員之指示提
      供資料並報繳稅款，獲得被告開立之收據，該收據應足以
      形成本案之信賴保護基礎，被告事後不得再補徵稅款。
    2.其姪金家瑋支付房屋租金後，再由其向金家瑋轉租，而過
      去金家瑋在他案中證稱沒有轉租一事，與實情不符。
  (三)經查：
    1.在現行稅捐法制之設計，特別在自動報繳之稅目，因為有
      稅捐稽徵法第21條及第28條之規定，基本上認定初核處分
      之存續力薄弱，大部分之情形都不足構成「信賴保護原則
      」之信賴基礎。更何況是本案原告主張之信賴基礎僅是被
      告收到原告報繳稅款之收據。則本案中有關稅額之補徵，
      自無信賴保護原則之適用。
    2.上開爭議事實既然應由原告對費用支出之真實性負擔舉證
      責任，而金家瑋在他案中之證述內容又與原告之主張不合
      ，且原告所提出之租賃契約書面，因為是其與金家瑋所書
      立者，二人有親誼，該文書之實質證明力薄弱，另外再考
      量一般日常經驗法則，本案中原告所稱：「金家瑋向房屋
      所有人承租後，再轉租予原告」之事實主張，刻意而不自
      然（為何不由原告直接向屋主承租），亦難使法院信其主
      張為真正，是以此部分待證事實原告根本不能證明，自無
      從認定原核課處分違法。
  (四)總結以上所述，本案被告所為之補稅處分並無違法，訴願決
    定予以維持亦無違誤，原告訴請撤銷原處分，自非有據，應
    予駁回。
六、據上論結，本件原告之訴為無理由，依行政訴訟法第236 條
    、第233 條第1 項、第98條第1 項前段，判決如主文。
中      華      民      國   98   年   11   月   16   日
                    臺北高等行政法院第六庭
                                    法  官  帥  嘉  寶
上為正本係照原本作成。
本件以訴訟事件所涉及之法律見解具有原則性者為限，始得於本
判決送達後20日內向本院提出上訴狀並表明上訴理由，如已於本
判決宣示後送達前提起上訴者，應於判決送達後20日內補具上訴
理由（均按他造人數附繕本），且經最高行政法院許可後方得上
訴。
中      華      民      國   98   年   11   月   16   日
                                    書記官  陳  可  欣


司法院資訊處製作；財團法人民間司法改革基金會備份。
